【裁判字號】    95,易,1927
【裁判日期】    951221
【裁判案由】    詐欺
【裁判全文】
臺灣板橋地方法院刑事判決              95年度易字第1927號
公  訴  人  臺灣板橋地方法院檢察署檢察官
被      告  乙○○原名周俊傑.
上列被告因詐欺案件，經檢察官提起公訴（95年度偵字第18331
、第19237號），及移送併辦（95年度偵字第24675號、第26290
號），本院判決如下：
    主  文
乙○○幫助連續意圖為自己不法之所有，以詐術使人將本人之物
交付，處有期徒刑陸月，如易科罰金，以銀元參佰元即新臺幣玖
佰元折算壹日。
    事實
一、乙○○於得預見任意提供自己在金融機構之帳戶供他人使用
    ，將幫助他人掩飾詐欺犯罪所得財物以遂行詐欺犯罪之情形
    下，竟不違背其本意，仍基於幫助他人詐欺之不確定故意，
    於民國95年6月中旬某日（原起訴誤載為94年），在不詳地
    點，將其所申辦取得之臺北國際商業銀行中興分行（以下簡
    稱臺北國際商銀）帳號0000000000000 號帳戶，及中華郵政
    股份有限公司三重中興橋郵局（以下簡稱三重中興橋郵局）
    帳號00000000000000號帳戶之存摺、金融卡及密碼交付予姓
    名年籍不詳之人，而任由該人或其轉手之詐欺集團作為詐欺
    取財收受款項之工具，以此方式幫助詐欺集團對外詐取財物
    。隨後該姓名年籍不詳之成年男子或其轉手之詐欺集團即基
    於意圖為自己不法所有之概括犯意，先後於（一）95年6 月
    20 日14 時30分許，撥打電話予謝健智，佯稱為其友人鍾文
    山，且因友人急需用款，委託謝健智匯款新臺幣（下同）
    40000 元，致使謝健智因而陷於錯誤，信以為真，遂依該詐
    欺集團之指示，分別於同日下午14時42分許及15時25分許各
    匯款30000 元、10000 元至乙○○上開三重中興橋郵局帳戶
    內；（二）95年6 月21日11時20分許，撥打電話予丙○○，
    佯稱為其友人雅玲，且有急事急需用款，請求丙○○匯款
    50000 元，致使丙○○因而陷於錯誤，亦信以為真，遂依該
    詐欺集團之指示，於同日下午以銀行轉帳方式轉帳50000 元
    至乙○○上開三重中興橋郵局帳戶；（三）95年6 月22日中
    午，撥打電話予余國威，佯稱為其友人綽號「阿助」，且因
    缺錢急需用款，委託謝余國威匯款10000 元，因余國威僅有
    3000元，其即陷於錯誤，信以為真，遂依該詐欺集團之指示
    ，於95年6 月22日13時許，利用電腦網路匯款3000元至乙○
    ○上開三重中興橋郵局帳戶內；（四）95年6 月22日13時許
    ，撥打電話予周今慈，佯稱為戶政單位人員，先詢問周今慈
    有無委託他人領取身份證，並稱渠遭人冒名申請人頭帳戶，
    轉接電話予刑警大隊及臺北地檢署主任檢察官蔡立文，隨後
    又傳真虛偽之法務部臺北行政執行署凍結管制執行命令予周
    今慈，要求匯款以便查對帳戶金額出入，並稱如無問題，會
    將匯退還，致周今慈因而陷於錯誤，信以為真，遂依該詐欺
    集團之指示，分別於同日14時30分許及翌日即6 月23日11時
    5 分許各匯款9400 0元、118000元至乙○○上開臺北國際商
    銀帳戶內；（五）95年6 月23日11時許，撥打電話予朱新雲
    ，佯稱為戶政單位人員，先告知朱新雲可前來領取身份證，
    經朱新雲告知並無申辦，乃再佯稱有人冒名申辦信用卡，要
    求朱新雲與刑警大隊警官聯繫，經該警官表示渠遭人冒名申
    辦信用卡刷卡90000 餘元，須匯款一半金額，否則會有刑事
    責任，致朱新雲因而陷於錯誤，信以為真，遂依該詐欺集團
    之指示，於同日匯款50026 元至乙○○上開臺北國際商銀帳
    戶內。上開被害人於匯款後，各該款項均遭提領一空，而後
    被害人均發覺並無其事，乃報警循線查獲乙○○。
二、案經臺北縣政府警察局三重分局報請臺灣板橋地方法院檢察
    署檢察官偵查起訴及移送併辦。
    理  由
壹、證據能力部分：
    按被告以外之人於審判外之言詞或書面陳述，除法律有規定
    者外，不得作為證據，刑事訴訟法第159 條固定有明文。惟
    被告以外之人於審判外之陳述，雖不符同法第159 條之1 至
    之4 之規定，而經當事人於審判程序同意作為證據，法院審
    酌該言詞陳述或書面陳述作成時之情況，認為適當者，亦得
    為證據。查本案證人謝健智、丙○○、余國威、周今慈、朱
    新雲於警詢中之證述，為審判外之陳述而屬傳聞證據，且不
    符刑事訴訟法第159條之3之規定，惟公訴人、被告乙○○就
    前開審判外之陳述，於本院審理中均表示同意引為證據，而
    本院審酌其陳述作成時之情況，核無違法取證及證明力明顯
    過低之瑕疵，亦認以之作為證據為適當，故依前開規定，上
    開證人於警詢中之陳述，自得為證據。
貳、實體部份
一、訊據被告乙○○矢口否認有何幫助詐欺之犯行，辯稱：伊所
    有上開帳戶的存摺、金融卡是放在機車裡被偷，因伊同時放
    置有一本筆記本，上面記載有金融卡之密碼，與帳戶一同遺
    失，伊並沒有將帳戶提供予別人或詐騙集團使用云云。
二、經查：
(一)被告係分別於95年6月15日向臺北國際商業銀行中興分行申
    請開立帳號0000000000000號帳戶，及於94年12月12日向三
    重中興橋郵局申請開立帳號00000000000000號帳戶一節，有
    臺北國際商業銀行中興分行95年8月15日北商銀中興（095）
    字第00015號函及函附之歷史明細檔查詢單、三重中興橋郵
    局95年9月1日營字第0955002071號函及函附之客戶歷史交易
    清單、95年9月1日營字第0955002070號函及函附之開戶基本
    資料本、交易明細表在卷可稽；而證人謝健智、丙○○、余
    國威、周今慈、朱新雲分別因遭詐騙集團人員佯稱係被害人
    友人因急需用款請求被害人匯款及佯稱為戶政單位、司法人
    員，因身份遭人冒用開戶及申辦信用卡，亦需匯款以供查證
    ，致使被害人陷於錯誤，依該詐欺集團成員之指示匯款或辦
    理轉帳上開金額等情，復經證人謝健智、丙○○、余國威、
    周今慈、朱新雲於警詢中證述明確，並有謝健智之郵局匯款
    單、臺北縣政府警察局三峽分局受理各類案件紀錄表、受理
    詐騙帳戶通報警示詐騙電話斷話通報表、內政部警政署反詐
    騙案件紀錄表、丙○○之臺灣銀行轉帳單、臺北市政府警察
    局南港分局受理各類案件紀錄表、報案三聯單、受理詐騙帳
    戶通報警示詐騙電話斷話通報表、內政部警政署反詐騙案件
    紀錄表、余國威之中國國際商業銀行存摺轉帳紀錄影本、臺
    南市政府警察局受理各類案件紀錄表、報案三聯單、受理詐
    騙帳戶通報警示詐騙電話斷話通報表、內政部警政署反詐騙
    案件紀錄表、周今慈之彰化銀行匯款單、臺北市政府警察局
    中港分局受理各類案件紀錄表、報案三聯單、受理詐騙帳戶
    通報警示詐騙電話斷話通報表、內政部警政署反詐騙案件紀
    錄表、虛偽法務部臺北行政執行署凍結管制執行命令、朱新
    雲之彰化銀行匯款單、臺北市政府警察局中港分局受理各類
    案件紀錄表、報案三聯單、受理詐騙帳戶通報警示詐騙電話
    斷話通報表、內政部警政署反詐騙案件紀錄表附卷為證，足
    證上開詐騙事實。
(二)被告於偵查及本院審理中雖辯稱：上開帳戶開立之目的係因
    為伊過去住在新莊，後來搬至三重，為避免麻煩，須重新回
    到原開戶銀行辦理各項業務，因此就近至三重之臺北國際商
    銀及三重中興橋郵局開戶，另開立上開帳戶之目的係為領取
    薪資、存提款之用云云，惟查，被告上開臺北國際商銀之存
    款帳戶於95年6 月15日開戶後並無任何之存款紀錄，而中興
    橋郵局帳戶自94年12月12日開戶後，雖有多次存提款紀錄，
    惟歷次之存款金額均不相同，此有上開明細附卷可證，復經
    本院提示上開明細予被告辨識，其亦無法指出何筆款項係其
    薪資所得，則其所辯開立帳戶之使用目的是否確為匯入薪資
    所用，已令人生疑；再者，有關金融存摺事關個人財產權益
    之保障，金融機構迭於客戶開戶時專人提醒或於媒體報章雜
    誌製有廣告標語提醒客戶開立帳戶後，應將存簿、印章、金
    融卡及提款密碼分別存放，以避免遭他人冒用，而被告為一
    智識成熟之人，豈會毫無警覺，即將上開帳戶存簿、印章，
    連同其所謂記有金融密碼之筆記本放置於機車置物箱內之理
    ，所辯顯與常情有違，更何況被告於偵查中經檢察官訊以上
    開二帳戶之密碼如何記憶乙節，其陳稱：記在腦裡等語，嗣
    於本院審理中始改稱：當時連同記有密碼之筆記本一同遺失
    等語，說法前後不一，所辯自不足以採信。再衡諸苟確如被
    告所辯上開帳戶係放置於機車內遭竊云云，惟就取得上開帳
    戶之第三人而言，該人既有意利用上開帳戶作為詐騙之工具
    ，當無選擇一隨時可能遭真正存戶掛失而無法使用之帳戶之
    可能，輔以現今社會上，確實存有不少為貪圖小利而出售自
    己帳戶供人使用之人，是該第三人僅需付出少許之金錢，即
    可取得可完全操控而無遭掛失風險之帳戶，該第三人實無以
    此方式取得上開帳戶之必要，否則，若被告在該第三人尚未
    行詐前，或行詐後，尚未將帳戶內之款項提領出前，即將上
    開帳戶掛失，該第三人豈非無法遂其詐財之目的，該第三人
    絕無將涉及詐騙成否之關鍵置於如此不確定境地之可能。因
    之，綜合上情以觀，堪認被告所有上開銀行帳戶之存摺、金
    融卡、金融卡密碼並非遺失，而係被告自行交予他人使用無
    疑。
(三)又金融存摺事關個人財產權益之保障，其專有性甚高，除非
    本人或與本人親密關係者，難認有何理由可自由流通使用該
    存摺，且一般人均有妥為保管及防止他人任意使用之認識，
    縱特殊情況偶須交付他人使用，亦必深入瞭解他人用途暨其
    合理性，始予提供；又該等專有物品如落入不明人士手中，
    而未加以闡明正常用途，極易被利用為與財產有關之犯罪工
    具，此乃吾人依一般生活認知所易於體察之常識，而有犯罪
    意圖者，非有正當理由，竟徵求他人提供帳戶，客觀上可預
    見其目的，多係欲藉該帳戶取得不法犯罪所得，且隱匿帳戶
    內資金之實際取得人之身分，以逃避追查，以被告在交付上
    開帳戶予他人時，係年滿20歲智識程度正常之成年人，自應
    具有相當之社會經驗、常識，其對向其收取帳戶之人不自己
    開立帳戶卻收取他人金融機構帳戶之舉，豈能無疑？況自政
    府開放金融業申請設立以來，金融機構大量增加，使一般人
    申請存款帳戶極為容易、便利，除非充作犯罪使用，否則實
    無向他人購買或蒐集金融機構帳戶之必要，亦無將存款存放
    於他人帳戶之理。因之，被告將其所有上開銀行帳戶提供予
    他人使用，對該蒐集帳戶之人將可能以該帳戶供作詐欺取財
    之非法用途一節，應有所預見，竟不違背其本意，仍提供其
    所有上開銀行帳戶予他人使用，是被告具有幫助犯罪之不確
    定故意甚明。是被告所辯，均無可採。事證明確，被告犯行
    ，已堪認定。
三、查被告行為後，刑法業於94年2 月2 日經總統以華總一義字
    第09400014901 號令修正公布，並於95年7 月1 日施行，刑
    法施行法第1 條之1 亦於95年6 月14日經總統以華總一義字
    第09500085181 號令公布施行，參酌最高法院95年5 月23日
    刑事庭第8 次會議決議，新刑法第2 條第1 項之規定，係規
    範行為後法律變更所生新舊法律比較適用之準據法，於新刑
    法施行後，應適用新刑法第2 條第1 項之規定，為「從舊從
    輕」之比較。另於比較時應就罪刑有關之共犯、未遂犯、想
    像競合犯、牽連犯、連續犯、結合犯，以及累犯加重、自首
    減輕暨其他法定加減原因（如身分加減）與加減比例等一切
    情形，本於統一性及整體性原則，綜其全部罪刑之結果而為
    比較。而被告行為後，（一）刑法施行法第1 條之1 規定：
    「中華民國九十四年一月七日刑法修正施行後，刑法分則編
    所定罰金之貨幣單位為新臺幣。九十四年一月七日刑法修正
    時，刑法分則編未修正之條文定有罰金者，自九十四年一月
    七日刑法修正施行後，就其所定數額提高為三十倍。但七十
    二年六月二十六日至九十四年一月七日新增或修正之條文，
    就其所定數額提高為三倍。」，另刑法第33條第5 款亦由「
    罰金：一元以上。」，修正為「罰金：新臺幣一千元以上，
    以百元計算之。」，是刑法第339 條第1 項有關罰金刑處罰
    之規定已有修正，惟經比較增訂之刑法施行法第1 條之1 、
    新舊刑法第33條第5 款與被告行為時之罰金罰鍰提高標準條
    例第1 條前段、現行法規所定貨幣單位折算新臺幣標準第2
    條結果，以被告行為時之舊法較為有利於被告；（二）罰金
    罰鍰提高標準條例第2 條業已刪除，刑法第41條第1 項前段
    關於易科罰金之折算標準已由舊法之銀元100 元、200 元、
    300 元修正為新臺幣1000元、2000元、3000元，因屬科刑規
    範事項之變更，其折算標準為裁判時所應諭知，自有就新舊
    法規定比較之必要，經比較新舊法結果，以被告行為時之舊
    法較為有利於被告。（三）修正前刑法第30條第1 項規定：
    「幫助他人犯罪者，為從犯。雖他人不知幫助之情者，亦同
    。」，修正後刑法第30條第1 項則修正為：「幫助他人實行
    犯罪行為者，為幫助犯。雖他人不知幫助之情者，亦同。」
    ，參酌其修正理由略以：「依學界通說既認幫助犯應採共犯
    從屬性說之『限制從屬形式』，使從屬理論一致，爰修第一
    項之文字，以杜疑義。」，是該條項之修正應係法理之明文
    化，修正後刑法並未較有利於行為人；（四）修正後刑法已
    刪除第56條關於連續犯之規定，而本案被告所為之幫助行為
    雖僅1 次，惟其所幫助之正犯係從事數犯罪行為，如依新法
    即須分論併罰，依幫助犯之從屬性理論，被告將因而論以1
    幫助行為而觸犯數罪；惟倘依修正前規定，因正犯論以連續
    犯1 罪，被告亦僅犯幫助連續1 罪，是比較新、舊法結果，
    修正前之規定較有利於被告；因之，經綜合前述各項罪刑法
    律變更，整體為「從舊從輕」之比較結果，應一體適用被告
    行為時即修正前刑法之規定，合先敘明。
四、核被告乙○○所為，係犯修正前第30條第1項前段、第339條
    第1項之幫助詐欺取財罪。又被告幫助該詐欺集團成員犯詐
    欺罪，該詐欺集團成員先後5次詐欺之犯行，時間緊接，所
    犯係構成要件相同之罪，顯係基於概括犯意而為之，為連續
    犯，應依修正前刑法56條規定論以一罪。又公訴人雖僅就被
    告幫助詐欺被害人丙○○、周今慈、朱新雲部分提起公訴，
    其餘部分未據起訴，惟併辦部分與已起訴部分有連續犯之裁
    判上一罪關係，本院自得併予審究。又被告係基於幫助之意
    思，參與詐欺取財犯罪構成要件以外之行為，為幫助犯，應
    依修正前刑法第30條第2項之規定，按正犯之刑減輕之。又
    被告同時有刑之加重及減輕事由，應依法先加後減之。爰審
    酌被告提供金融機構帳戶予他人犯罪之用，造成犯罪偵查困
    難，並使幕後犯罪人得以逍遙法外，嚴重危害社會治安，犯
    罪後復一再否認犯行，未見悔意，兼衡其素行、犯罪之動機
    、目的、手段等一切情狀，量處如主文所示之刑，並諭知易
    科罰金之折算標準，以示懲儆。
據上論斷，應依刑事訴訟法第299 條第1 項前段，刑法第2 條第
1 項前段、修正前刑法第56條、第30條第1 項前段、第2 項、第
339條第1項、第41條第1項前段，罰金罰鍰提高標準條例第1條前
段、修正前第2條，判決如主文。
本案經檢察官甲○○到庭執行職務。
中    華    民    國    95    年    12    月    21    日
                  刑事第十二庭   審判長法  官   徐蘭萍
                                       法  官   林淑婷
                                       法  官   林漢強
如不服本判決，應於判決送達後10日內向本院提出上訴狀（應附
繕本），上訴於臺灣高等法院。
以上正本證明與原本無異。
                                       書記官   莊川億
中    華    民    國    95    年    12    月    22    日
附錄本案論罪科刑法條全文：
刑法第339條第1項：
意圖為自己或第三人不法之所有，以詐術使人將本人或第三人之
物交付者，處5 年以下有期徒刑、拘役或科或併科1000元以下罰
金。


司法院資訊處製作；財團法人民間司法改革基金會備份。
